【裁判字號】    95,家上易,9
【裁判日期】    951011
【裁判案由】    給付贍養費
【裁判全文】
臺灣高等法院臺南分院民事判決  95年度家上易字第9號
上  訴  人  甲○○
被 上 訴人  乙○○
訴訟代理人  鍾竹簧  律師
上列當事人間請求給付扶養費事件，上訴人對於中華民國95年5
月21日臺灣雲林地方法院第一審判決（95年度家訴字第7號）提
起上訴，本院於95年9月26日言詞辯論終結，判決如下：
    主  文
上訴駁回。
第二審訴訟費用由上訴人負擔。
    事實及理由
一、被上訴人乙○○起訴主張：
（一）原審另一原告王陳庚育有長子（即被上訴人）乙○○、次
      子（即上訴人）甲○○，自民國（下同）68年起均由被上
      訴人乙○○照顧，上訴人本即有扶養王陳庚之義務，惟上
      訴人未曾迎養王陳庚於上訴人家，或支給一切生活必需品
      或費用予王陳庚，因此王陳庚依民法第1115條扶養義務之
      規定及協議，得請求上訴人應自94年5月1日起至王陳庚或
      上訴人逝世之日止，給付王陳庚，以依所得稅法規定之「
      受扶養直系尊親屬」92年度一年免稅額新台幣（下同）11
      1,000元，以為扶養支付標準，上訴人應負擔一半，即每
      月4,625元直至當事人一方死亡為止。
（二）又被上訴人乙○○多年來未受上訴人委任，並無義務；而
      為上訴人分擔其對王陳庚一半之扶養義務，單獨負起全部
      扶養責任，上訴人顯然無法律上之原因而受利益，致被上
      訴人受有損害，爰依民法第172、176、179、182條第2項
      等有關無因管理，不當得利之規定，請求上訴人償還如上
      標準所計算，過去15年來，被上訴人乙○○所損失之金額
      832,500元 (111000÷2×15＝832500)，及法定遲延利息
      。而於本院為駁回上訴之聲明。
二、上訴人甲○○則以：
（一）王陳庚係獨自居住於上訴人甲○○之房屋，且三餐皆由王
      陳庚自理，被上訴人乙○○之指述，顯非實在。又伊父親
      王天生前將其所有大部分田產以迂迴方式登記與被上訴人
      乙○○，應即有嗣後兩老之起居生活負擔，亦唯有被上訴
      人乙○○是賴之意念。況母親王陳庚自始既有父親王天售
      地遺款可供生活自理，而其居住處，自始以來，即由上訴
      人提供，食、衣、住應已無缺，被上訴人乙○○因居住其
      隔壁，至多只盡就近照護之責，應別無負擔。其以不當得
      利為原因事實，請求上訴人分擔過去15年來對母親之扶養
      費支出，實屬無稽，何況92年以前的扶養尊長年免稅額，
      亦遠低於111,000元，其請求也無理。且歷年來王陳庚之
      免稅額，均以被上訴人乙○○之子王順賢名義於報繳所得
      稅予以寬減，從而被上訴人乙○○應無負擔王陳庚之扶養
      費，即無損失可言。
（二）子女應扶養年邁父母，不但法有明文，且是天經地義之事
      ，上訴人不敢忤違，然按「負扶養義務者有數人，而其親
      等同一時，應各依其經濟能力，分擔義務」；又「扶養之
      程度，應按受扶養權利者之需要，與負扶養義務者之經濟
      能力及身分定之。」民法第1115條第3項及第1119條定有
      明文。上訴人因20年前車禍後腦神經受創，遺留下來之間
      歇性癲癇病宿疾，減少工作能力而影響收入，致生活艱困
      ，以93年度而言，全家五口，平常生活，僅賴自置之三分
      旱田種植花生收成，暨夫妻二人偶以受僱零工年收入約2
      萬餘元工資，及長女王淑霞工廠年薪105,086元，視障獨
      子王志成工人年薪6萬元，次女王淑萍無業無收入，全家
      年收入約18萬餘元維持生計。反觀被上訴人乙○○家有近
      二甲田地耕作收成，經營營造包工業，其子女均有高薪之
      正當職業，收入補貼其家用，更有舒適的三層店鋪住宅住
      用，富裕之經濟能力，實為上訴人望塵莫及等語資為抗辯
      。
（三）嗣於本院主張：上訴人於調解內容願意放棄耕作田地歸還
      王天出售，並約定本土地不得賣給被上訴人乙○○，惟嗣
      後該土仍由被上訴人乙○○耕種，顯見被上訴人違背調解
      事項，自有可議之處。另依調解會調解房屋稅捐稅籍糾紛
      事件，經調解成立內容：王天所有名義房屋，願意辦理過
      戶給予甲○○一棟一樓（平房），乙○○一棟三樓（透天
      厝），其過戶一切之費用個人負責，但甲○○應永久給與
      王天及王陳庚居住，上訴人不得已只能在外另尋租屋安身
      ，因此上訴人平白無故每月應支付租金5千元，被上訴人
      主張其單獨負起全部扶養責任，致被上訴人有受損害，顯
      然與事實不符。（原審判命上訴人應自94年5月1日起至王
      陳庚或上訴人逝世之日止，於每月底前給付王陳庚2,000
      元，及各自次月一日起至清償日止，按週年利率百分之5
      計算之利息；上訴人應給付被上訴人乙○○360,000元，
      及自94年5月21日起至清償日止，按週年利率百分之5計算
      之利息。上訴人僅就原判決第二項命其給付被上訴人乙○
      ○部分聲明不服，則原判決第一項命上訴人給付王陳庚部
      分已確定，不在本院審理範圍，合先敘明。）上訴之聲明
      ：
    (一)原判決關於命上訴人給付被上訴人乙○○部分廢棄。
    (二)上開廢棄部分，被上訴人乙○○在第一審之訴及假執行之
      聲請均駁回。
    (三)訴訟費用由被上訴人乙○○負擔。
三、兩造不爭執之事項：
（一）原審另一原告王陳庚與夫王天所生之兒子只有乙○○、甲
      ○○二人。
（二）兩造之父親王天於68、69年間分家，將財產分贈予乙○○
      、甲○○二人，未分給女兒；當時並約定乙○○、甲○○
      各需按月給付雙親2,000元生活費，共負扶養父母之義務
      ，惟上訴人甲○○自73年3月以後即沒有負擔，有被上訴
      人提出王天委請律師曾丁壽於75年10月13日請上訴人給付
      扶養費之律師函影本乙紙可按。（見原審卷第7頁）
（三）王天與甲○○、乙○○三人，於75年2月21日，在虎尾鎮
      調解委員會成立調解，由王天收回分給上訴人甲○○坐落
      虎尾鎮○○○段945地號土地以出售，並當場由王天給付
      甲○○25萬元，並約定嗣後生活費由聲請人王天自理。同
      日另達成調解，王天將一棟一樓房屋過戶予上訴人甲○○
      ，另一棟三樓房屋則過戶予被上訴人乙○○。上訴人所取
      得之房屋尚須供父母王天及王陳庚永久居住。目前被上訴
      人王陳庚仍居住在上開房屋，有上訴人提出之相片3張及
      上開調解書影本2紙在卷可按。（見原審卷第42-45頁）
四、則本件所應審究者，即為兩造之母王陳庚是否應由被上訴人
    乙○○扶養，抑上訴人亦應負擔扶養兩造之母王陳庚之義務
    ：被上訴人乙○○依民第法第176條無因管理，及第179條不
    當得利之法律關係請求是否有理？若有理，金額若干？茲分
    述如下：
（一）按「子女有扶養父母之義務」；又「受扶養權利者，以不
      能維持生活而無謀生能力者為限。前項無謀生能力之限制
      ，於直系血親尊親屬不適用之。」「扶養之方法，由當事
      人協議定之，不能協議時，由親屬會議定之。」「扶養之
      程度及方法，當事人得因情事之變更，請求變更之。」民
      法第1115條第1項第1款、第1117條、第1120條、及第1121
      條分別定有明文。本件上訴人之父母王天及王陳庚，既於
      68、69年間將所有之財產分別贈與被上訴人乙○○及上訴
      人甲○○二人，並約定二人需各月付2,000元以供渠等生
      活之需，可見上訴人之父母王天及王陳庚二人，當時已無
      財產得以維持自己之生活，符合受扶養之條件，並約定由
      乙○○及甲○○二人以每月各給付2,000元扶養之。
（二）又上開所約定之扶養費用，核與68、69年間之國民平均消
      費大約每人每月2,500元及3,000元之差距不大。而王天與
      甲○○、乙○○三人，於75年2月21日調解，由王天收回
      分給上訴人之部分土地出售，並由王天當場給付上訴人25
      萬元補償費，及約定嗣後生活費由聲請人王天自理；然其
      又於同年10月13日，因上訴人未給付每月2,000元之扶養
      費，而委由曾丁壽律師發函要求上訴人為關於扶養費之調
      解，有上開律師函載明可按，及參酌75年間之國民平均消
      費大約每人每月4,700元等情，足認上開協議「生活費由
      聲請人王天自理」等語，係指王天部分之生活費用而言，
      並不包括兩造之母王陳庚部分，又上開扶養協議，雖經王
      天要求另為調解，然並無下文，即上開關於扶養方法、程
      度之協議並未變更。且雙方並於75年2月21日，另達成調
      解，上訴人所分得之房屋需提供給父母王天及王陳庚永久
      居住，則兩造關於扶養之權利義務關係，仍應依上開協議
      內容定之。
（三）上訴人雖又抗辯被上訴人違反調解內容繼續在其返還予父
      親王天之田地耕作，又其分得之房屋因提供予父母居住，
      上訴人不得已只能在外另行租屋安身，因此上訴人平白無
      故每月應支付租金5千元云云，均顯與本件上訴人應給付
      母親生活費無關。
（四）又上訴人既有按月給付上開扶養費給王陳庚之義務，而不
      履行，王陳庚均由被上訴人乙○○扶養，業經證人王美雲
      、羅王美綢證述屬實（見原審卷第95-96頁），足信為真
      正。上訴人辯稱係被上訴人王陳庚自行負擔自己的生活費
      用云云，未提出證據以實其說，且有違常情，不足採信。
      因此，被上訴人乙○○主張其多年來未受上訴人委任，並
      無義務，而為上訴人負擔其對王陳庚之扶養義務；且其單
      獨負全部扶養之責，上訴人亦顯然無法律上之原因而受利
      益，致被上訴人乙○○受有損害，足信屬實。然被上訴人
      所得請求償還之費用或利益，應以上訴人所負之扶養義務
      即每月2000元為限。從而，被上訴人分別依民法第176條
      無因管理及第179條不當得利之規定，請求上訴人償還過
      去15年來，被上訴人乙○○所損失之金額360,000元（200
      0×12×15＝360000），為有理由，應予准許，超過部分
      ，為無理由。
五、綜上所述，被上訴人乙○○依民法第176條無因管理及第179
    條不當得利之規定，請求上訴人償還過去15年來，被上訴人
    乙○○所損失之金額360,000元，及自起訴狀繕本送達之翌
    日即94年5月21日（見原審卷第13頁）起至清償日止，按週
    年利率百分之5計算之利息，為有理由，應予准許。是則原
    審為被上訴人勝訴之判決，並依職權為假執行之宣告，經核
    於法並無不合。上訴論旨指摘原判決不當，求予廢棄改判，
    為無理由，應予駁回。
六、本件事證已臻明確，兩造其餘主張、攻擊或防禦方法，對本
    件判決結果均不生影響，爰不逐一論述，併此敘明。
七、據上論結，本件上訴為無理由，依民事訴訟法第449條第1項
    、第78條，判決如主文。
中    華    民    國    95    年    10    月    11    日
                  民事  第四庭  審判長法  官  王惠一
                                      法  官  王浦傑
                                      法  官  蘇重信
上為正本係照原本作成。
不得上訴。
中    華    民    國    95    年    10    月    11    日
                                      書記官  黃文生
                                                  Ｊ


司法院資訊處製作；財團法人民間司法改革基金會備份。
